臺灣臺北地方法院民事判決　　　　　　　　　　　　九十二年度保險字第一四九號
　　原　　　告　戊○○
　兼法定代理人　丙○○
　　共　　　同
　　訴訟代理人　許麗紅律師
　　被　　　告　乙○○○保險股份有限公司
　　法定代理人　己○○
　　訴訟代理人　辛○○
　　被　　　告　庚○○○保險股份有限公司
　　法定代理人　甲○○
　　訴訟代理人　丁○○
右當事人間給付保險金事件，本院於中華民國九十三年一月十六日言詞辯論終結，判
決如下：
    主  文
原告之訴及假執行之聲請均駁回
訴訟費用由原告負擔。
    事實及理由
一、原告起訴主張：
  (一)訴外人黃良安（下稱黃良安）係原告丙○○之配偶，原告戊○○為黃良安之女，
    訴外人台北縣瑞芳鎮公所於民國九十一年五月十七日與被告乙○○○保險股份有
    限公司（下稱乙○○○公司）簽署「團體意外傷害保險契約書」，由被告國泰公
    司承保設藉於台北縣瑞芳鎮滿一年以上，年滿十八足歲以上至六十五足歲以下鎮
    民之意外險，保險期間為自簽約日即九十一年五月十七日起至九十二年四月三十
    日止，黃良安為
    險人，原告戊○○、丙○○為保險金受益人。原告丙○○於八十九年間，亦以黃
    良安為被保險人，原告丙○○為保險金受益人，向被告庚○○○保險股份有限公
    司（下稱庚○○○公司）投保「新長安壽險」暨「平安意外傷害保險附約」、「
    綜合保險附約」（保單號碼：ＪＰＹ六二三五三號）。
  (二)黃良安於九十一年十月四日騎乘車牌號碼ＵＧＬ四五五號輕型機車行經行台北縣
    瑞芳鎮○○○路由基隆往宜蘭方向深澳發電廠前路口時，適訴外人黃燈慶（下稱
    黃燈慶）將其故障之車牌號碼ＩＪ九五五六號自用小貨車停放在該路口約三公尺
    之路旁，黃燈慶原應注意在距交岔路口十公尺範圍內不得臨時停車，且因故障不
    能行駛時，應設法移置於無礙交通之處，且應豎立故障標誌，停放於路邊之車輛
    ，遇下雨時，應顯示停車燈光或反光標識，以防發生危險事故，且依當時情形並
    無不能注意之情事，竟疏於注意，而未採取任何安全措施即離開，致黃良安因閃
    避不及機車車頭撞擊黃燈慶自用小貨車之左後側而滑倒在地後，適訴外人胡延凱
    （下稱胡延凱）駕駛車牌號碼Ｇ四七七二三號自用小客車，行經該地，亦疏未注
    意車前狀況，自後撞擊已倒在地上之黃良安，致黃良安腹腔內肝、腸系膜破裂出
    血休克死亡。
  (三)倘若黃燈慶於其故障車輛旁為適當之警示標誌，黃良安尚不致於未辨車前狀況而
    撞及該故障車輛，胡延凱如確實注意車前狀況，必能發現因撞擊倒地之黃良安而
    適時煞車，則黃良安當不致因前揭車禍而死亡，又查被告飲酒後顯現之症狀及對
    車輛操控影響程度未必與相關研究調查結果相符，綜上可知，黃良安之死亡全係
    因黃燈慶、胡延凱之違規行為所致，與黃良安飲酒無涉，本件既非因犯罪、飲酒
    過量「直接」引致之危險事故，被告乙○○○公司、庚○○○公司自不得援引保
    險契約除外條款拒絕理賠。詎原告備齊文件申請理賠，被告乙○○○公司於九十
    二年一月三日表示拒絕理賠，被告庚○○○公司則於九十一年十二月二十七日表
    示拒絕理賠，原告依前揭保險契約及保險法第三十四條之規定，自得向被告乙○○○公司、庚○○○公司請求遲延利息。
  (四)爰依前述保險契約關係，請求(1)被告乙○○○公司應給付原告新台幣（下同）三
    十萬元暨自九十二年一月十九日起至清償日止按年息一分計算之利息；被告庚○○○公司應給付原告丙○○二百五十萬元暨自九十二年一月十二日起至清償日止
    ，按年息百分之五計算之利息，(2)願供擔保請准宣告假執行，並提出
    繼承系統表、台灣基隆地方法院檢察署檢察官九十一年度偵字第四二二七號聲請
    簡易判決處刑書、契約書、通知書、拒絕理賠通知書、平安意外傷害保險附約條
    、綜合保險附約條款等影本為證。
二、被告乙○○○則抗辯：依財團法人長庚紀念醫院基隆分院（下稱長庚基隆分院）
    出具之臨床病理檢驗報告單及急診病例記載，黃良安於九十一年十月七日凌晨零
    點三十三分急診時之血液中酒精濃度檢驗值高達224.7mg／dl，（換算吐氣值每
    公升一點一二三五毫克），顯已超過道路交通安全規則第一百十四條第二款所定
    「飲酒後其吐氣含酒精成分超過每公升含零點二五毫克以上者」之規定，符合系
    爭保險契所定之「飲酒後駕（騎）車，其吐氣或血液所含酒精成分超過道路交通
    法令規定標準」除外不保事由，又依台灣省台北縣區車輛行車事故鑑定委員會北
    鑑字第九一一七二五號鑑定意見書可知黃良安酒精濃度超過標準違規駕駛輕機車
    ，且未注意車前狀況，撞擊路旁停車，是本件車禍肇事主因。又本件事故現場快
    車道數為二車道，分別寬約三點五公尺，慢車道寬約三點二公尺，經訴外人黃燈
    慶停放之自小貨車佔據路面後慢車道尚餘一點五公尺，該處夜間有照明，而依肇
    事時間判斷，事故現場應無人車擁塞之情形，一般人倘未飲酒過量，於正常駕駛
    下當可迴避停放於路邊之小貨車不致發生追撞之結果，是黃良安顯係因飲酒後酒
    精濃度超過標準，已達不能安全駕駛之程度，注意力當無法集中，且已喪失基本
    應變能力，因而騎乘機車碰撞因故障停放路邊車輛彈入快車道內，致來車無法即
    時煞車而撞擊黃良安，足見黃良安酒後騎乘機車行為與保險事故發生間顯有相當
    因果關係，已符合系爭保險契約所訂除外不保事由，被告乙○○○公司自無庸理
    賠，為此請求駁回原告之訴及假執行之聲請，如受不利益判決願供擔保請准宣告
    免為假執行，並提出法務部調查局（九十）陸(一)字第九○○一七八○七號函附血
    液酒精濃度與呼氣酒精濃度之換算方式、酒精對操控車輛之影響等資料及長庚基
    隆分院病歷摘要等影本為證，及聲請本院調閱台灣基隆地方法院檢察署九十一年
    度偵字第四二二七號刑事偵查卷宗全卷。
三、被告庚○○○則抗辯稱：黃良安急診時之血液中酒精濃度檢驗值高達224.7mg／
    dl，（換算吐氣值每公升一點一二三五毫克），顯已超過道路交通法令規定標準
    ，已構成除外不保事由，被告庚○○○自無庸理賠。又所謂被保險人「直接」因
    飲酒駕（騎）車，其吐氣或血液所含酒精成分超過道路交通法令規定標準致死亡
    ，應係指被保險人飲酒駕（騎）車吐氣或血液所含酒精成分超過道路交通法令規
    定標準之行為是否係「導致被保險人死亡之不可或缺因素」，如係不可或缺因素
    ，即有該除外不保條款之適用，況黃良安前揭行為已構成刑法第一百三十八條之
    一之犯罪行為，被告庚○○○公司依約不需理賠，為此請求駁回原告之訴及假執
    行之聲請，如受不利益判決願供擔保請准宣告免為假執行，並提出長庚基隆分院
    病歷摘要影本為證。
四、本院依職權函詢長庚基隆分院關於黃良安酒精檢測情形。
五、查原告主張台北縣瑞芳鎮公所於九十一年五月十七日與被告乙○○○公司簽署「
    團體意外傷害保險契約書」，由被告國泰公司承保設藉於台北縣瑞芳鎮滿一年以
    上，年滿十八足歲以上至六十五足歲以下鎮民之意外險，保險期間為自簽約日民
    國九十一年五月十七日起至九十二年四月三十日止，黃良安為
    鎮一年以上之鎮民，是黃良安為前揭保險契約之被保險人，原告戊○○、丙○○
    為保險金受益人，又原告丙○○於八十九年間，另以黃良安為被保險人，原告丙○○為保險金受益人，向被告庚○○○保險股份有限公司（下稱庚○○○公司）
    投保「新長安壽險」暨「平安意外傷害保險附約」、「綜合保險附約」（保單號
    碼：ＪＰＹ六二三五三號）；黃良安於九十一年十月四日騎乘車牌號碼ＵＧＬ四
    五五號輕型機車行經行台北縣瑞芳鎮○○○路由基隆往宜蘭方向深澳發電廠前路
    口時，適黃燈慶將其故障之車牌號碼ＩＪ九五五六號自用小貨車停放在該路口約
    三公尺之路旁，黃燈慶原應注意在距交岔路口十公尺範圍內不得臨時停車，且因
    故障不能行駛時，應設法移置於無礙交通之處，且應豎立故障標誌，停放於路邊
    之車輛，遇下雨時，應顯示停車燈光或反光標識，以防發生危險事故，且依當時
    情形並無不能注意之情事，竟疏於注意，而未採取任何安全措施即離開，黃良安
    因閃避不及致機車車頭撞擊黃燈慶自用小貨車之左後側而滑倒在地後，適胡延凱
    駕駛車牌號碼Ｇ四七七二三號自用小客車，行經該地，亦疏未注意車前狀況，自
    後撞擊已倒在地上之黃良安，致黃良安腹腔內肝、腸系膜破裂出血休克死亡，又
    原告備齊文件向被告申請理賠，被告乙○○○公司於九十二年一月三日表示拒絕
    理賠，被告庚○○○公司則於九十一年十二月二十七日拒絕理賠等情，業據原告
    提出與其所述相符之
    十一年度偵字第四二二七號聲請簡易判決處刑書、契約書、通知書、拒絕理賠通
    知書、平安意外傷害保險附約條、綜合保險附約條款等影本為證，並為被告所不
    爭執，並經本院調閱台灣基隆地方法院檢察署九十一年度偵字第四二二七號偵察
    卷宗暨台灣基隆地方法院九十二年度瑞交簡字第十六號刑事卷宗查閱屬實，堪信
    為真實。惟原告主張黃良安之死亡全係因黃燈慶、胡延凱之違規行為所致，與黃
    良安飲酒騎乘機車無涉，確屬車禍意外身故，被告依約應給付死亡保險金，被告
    則抗辯：被保險人黃良安之死亡係肇因於飲酒過量而騎乘機車肇事，依保險契約
    之除外規定，保險人自得拒絕給付保險金等語。是本件之爭點厥為：被告乙○○○公司得否依該「團體意外傷害保險契約書」第三條第四款，由被告庚○○○公
    司得否依該「平安意外傷害保險附約」第十二條第四款、「綜合保險附約」第十
    四條第四款之規定，以「被保險人即黃良安直接因飲酒駕（騎）車，其吐氣或血
    液所含酒精成分超過道路交通法令規定標準致死亡」之除外責任條款約定，拒絕
    給付保險金。經查：
    (一)查被告乙○○○公司「團體意外傷害保險契約書」第三條第四款、被告庚○○○公司「平安意外傷害保險附約」第十二條第四款、「綜合保險附約」第十四
      條第四款之規定，均以「被保險人即黃良安直接因飲酒駕（騎）車，其吐氣或
      血液所含酒精成分超過道路交通法令規定標準致死亡」為除外責任等情，有前
      揭保險契約條款影本在卷足憑，並為兩造所不爭執，自堪信為真實。原告雖主
      張該條款應限於被保險人之死亡係直接由其因飲酒駕（騎）車，其吐氣或血液
      所含酒精成分超過道路交通法令規定標準所導致之情形始有適用，如有其它因
      素導致被保險人之死亡，即無適用云云。惟查，前述除外責任條款旨在限制被
      保險人因故意或重大過失之不當行為使保險事故發生而獲取不當之利益，以及
      保障保險人僅需於事前經其評估並願承受之風顯範圍內負擔可能給付保險金之
      利益，而財政部審查保單示範條款除外責任部分將超過道路交通法令標準之酒
      醉駕車列入除外責任事由，實係認定酒醉駕車之高危險行為無異等同於被保險
      人之自殺自殘行為，如被保險人飲酒後駕車，吐氣或血液所含酒精成分高過道
      路交通法令規定標準，應足以推定被保險人有故意或重大過失將自己置於極易
      致傷或死亡之高危險環境中，若就此情形仍由保險人負擔給付保險金之義務，
      不但易使被保險人或受益人獲取不當利益，且已逾保險人所願承擔之合理風險
      。是以，在解釋被保險人死亡、殘廢或傷害是否直接因「被保險人飲酒後後駕
      （騎）車其吐氣或血液所含酒精成份超過道路交通法令規定標準」時，如認該
      酒後駕駛行為係導致被保險人死亡、殘廢或傷害之「不可或缺之因素」時，即
      ，即可認定已符合前開條款中「直接因下列事由致成死亡、殘廢或傷害」之意
      旨，是原告主張該除外責任之定所要排除之範圍應係被保險人酒醉駕車而「自
      行」引發之傷亡云云，並不足採。
    (二)查黃燈慶於九十一年十月四日，因車牌號碼ＩＪ九五五六號自用小貨車故障，
      而將該車停放在臺北縣瑞芳鎮○○○路由基隆往宜蘭方向深澳發電廠前距交岔
      路口約三公尺之路旁，原應注意在距交岔路口十公尺範圍內不得臨時停車，且
      因故障不能行駛時，應設法移置於無礙交通之處，且應豎立故障標誌，停放於
      路邊之車輛，遇下雨時，應顯示停車燈光或反光標識，以防發生危險事故，且
      依當時情形並無不能注意之情事，竟疏於注意，而未採取任何安全措施即離開
      ，適有黃良安於九十一年十月六日晚上十一時三十分許，於下雨之天候中，騎
      乘車牌號碼ＵＧＬ四五五號輕型機車，沿上開路段由基隆往宜蘭方向行駛而來
      ，亦疏未注意車前狀況，且疏未注意飲酒後酒精濃度超過每公升零點二五毫克
      不得駕駛動力交通工具，於飲酒後酒精濃度達每公升一點一毫克猶騎乘前開機
      車行經該地，致機車車頭撞及上開自用小貨車之左後側而滑倒在地後，又有胡
      延凱駕駛車牌號碼Ｇ四七七二三號自用小客車，行經該地，亦疏未注意車前狀
      況，自後撞擊已倒在地上之黃良安，致黃良安腹腔內肝、腸系膜破裂出血休克
      死亡等情，為兩造所不爭執，並據本院調閱台灣基隆地方法院檢察署九十一年
      度偵字第四二二七號偵查卷宗暨台灣基隆地方法院九十二年度瑞交簡字第十六
      號刑事卷宗查閱屬實，堪信為真。又黃良安經送醫後檢測後血液酒精濃度值為
      二二四‧七ＭＧ／ＤＬ，經換算吐氣值為每公升一點一二三五毫克，有長庚基
      隆分院臨床病理檢驗報告單及急診病例記載等影本在卷足憑，並為兩造所不爭
      執，復經本院向長庚基隆分院函詢關於黃良安酒精檢測情形明確，有該分院九
      十二年十二月二十九日（九二）長庚院基字第三九一六號函在卷足憑，應堪採
      信。又查前揭車禍經送台灣省台北縣區車輛行車事故鑑定委員會鑑定結果為「
      肇事經過：黃良安（酒精濃度超過標準）‧‧‧行經肇事地點撞擊（由黃燈慶
      ）停放路旁之自小客貨車後倒地，機車及駕駛人先後分別再遭同向後方駛來由
      連起銘所駕駛之自小貨車及胡延凱駕駛之自小客車碰撞輾斃。鑑定意見：(一)黃
      良安酒精濃度超過標準（血液酒精濃度高達175mg／dl）違規駕駛輕機車，且
      未注意車前狀況，撞擊路旁停車，是為肇事主因。黃燈慶駕駛自小客車，在交
      岔路口十公尺內違規停車，且於雨夜視線不良情形未設置明顯之警告或反光設
      施妨礙車輛通行為肇事次因」，有台灣省台北縣區車輛行車事故鑑定委員會北
      鑑字第九一一七二五號鑑定意見書附於前揭偵查卷宗足憑（見該卷第七八、七
      九頁），是本件車禍確係因黃良安酒後騎乘機車，殊未注意車前狀況，因而撞
      擊黃燈慶駕駛違規停放並未設置警告標誌之自小客車，致黃良安人車倒地再遭
      胡延凱駕駛自用小客車重擊而死亡等情，應堪認定。
    (三)按汽車駕駛人飲用酒類或其他類似物後其吐氣所含酒精濃度超過每公升○．二
      五毫克以上者，不得駕車，道路交通安全規則第一百十四條第二款定有明文。
      被保險人黃良安於車禍後經醫院測試血液中酒精濃度值為二二四‧七ＭＧ／Ｄ
      Ｌ，經換算吐氣值每公升一點一二三五毫克，已如前述，顯已違反上開道路交
      交通安全規則之規定。而常人飲酒呼氣中酒精濃度達每公升○．八五至一點五
      毫克間，行為表現或狀態可能出現「噁心、步履蹣跚、呆滯木僵、可能昏迷」
      等症狀，肇事率約為「迷醉」，為一般人五十倍以上，有被告乙○○○公司所
      提酒精對操控車輛影響資料內附「體內酒精濃度與肇事率之關係」對照表影本
      在卷足憑（見被告乙○○○公司所提被證二），是黃良安於飲酒後吐氣值濃度
      達每公升一點一二三五毫克之狀態下騎乘機車，應可推定其已喪失安全駕駛動
      力機車之能力。再依前揭偵查卷宗內附「道路交通事故調查報告表」（見該卷
      第一○三至第一○五頁）可知，本件事故現場快車道數為二車道，分別寬約三
      點五公尺，慢車道寬約三點二公尺，經黃燈慶停放之自小貨車佔據路面後慢車
      道尚餘一點五公尺，該處夜間有照明，又依肇事時間判斷，該事故現場應無人
      車擁塞之情形，一般人倘未飲酒過量，於正常駕駛情況當可迴避停放於路邊之
      小貨車不致發生追撞之結果，足見黃良安顯係因飲酒後喪失安全駕駛動力機車
      之能力，始無法注意車前狀況，採取必要之應變措施，致撞擊靜止中之自小客
      車彈入快車道內，使胡延凱無法即時閃避煞車而撞擊黃良安，倘若黃良安未於
      飲酒後已喪失安全駕駛能力之狀態下為騎乘機車行為，當不會發生本件車禍事
      故致死，是黃良安酒後騎乘機車行為，實為本件車禍事故發生不可或缺之原因
      ，揆諸首揭說明，則被告抗辯被保險人酒後騎乘機車，其吐氣或血液所含酒精
      成分超過道路交通法令規定標準，係直接導致其死亡之原因等語，應堪採信。
      從而被告抗辯黃良安直接因飲酒騎乘機車，其吐氣或血液所含酒精成分超過道
      路交通法令規定標準致死亡，已構成除外不保事由，被告無庸理賠，自屬有理
      。
六、綜上所述，黃良安於飲酒後喪失安全騎乘動力機車之能力，猶執意騎乘機車，不
    慎違規停放之自小客車後方後，因而導致其彈入快車道內遭無法即時閃避煞車之
    來車撞擊致死等情已堪認定，從而被告乙○○○公司依該「團體意外傷害保險契
    約書」第三條第四款，被告庚○○○公司依該「平安意外傷害保險附約」第十二
    條第四款、「綜合保險附約」第十四條第四款之約定，以「被保險人即黃良安直
    接因飲酒駕（騎）車，其吐氣或血液所含酒精成分超過道路交通法令規定標準致
    死亡」之除外責任條款約定，拒絕給付保險金，實屬有據。從原告依保險契約關
    係，請求被告乙○○○公司應給付三十萬元暨自九十二年一月十九日起至清償日
    止按年息一分計算之利息，被告庚○○○公司應給付原告丙○○二百五十萬元暨
    自九十二年一月十二日起至清償日止，按年息百分之五計算之利息，為無理由，
    應予駁回。其假執行之聲請，亦失所附麗，應併予駁回。
七、本件判決之基礎已臻明確，兩造其餘攻擊防禦方法及舉證，核與判決無影響，無
    庸一一論列，併此敘明。
八、據上結論，本件原告之訴為有理由，依民事訴訟法第七十八條，判決如主文。
中　　　華　　　民　　　國　　九十三　　年　　　一　　　月　　三十  　　日
                    民事第二庭    審判長法  官    丁蓓蓓
                                        法  官    汪漢卿
                                        法  官    李家慧
正本係照原本作成
如對本判決上訴，須於判決送達後廿日內向本院提出上訴狀
中　　　華　　　民　　　國　　九十三　　年　　　二　　　月　　  三  　　日
                                        書記官    劉芳菊
